臺灣臺中地方法院民事判決
                                   110年度家繼簡字第46號
原      告  凱基商業銀行股份有限公司


法定代理人  魏寶生  


訴訟代理人  王志堯  
            邱薪瑋  
被      告  張嘉仁  
            張仁惠  
            張靜惠  

            呂文輝  
            呂宜儒  
            呂宜錚  
            柯張嬌蓮
            林賜野  
            林孟岳  
            林儒郁  
            林昀蓉  
            張少芝  
            張榮耀  
            張榮輝  
            楊淑娟  
            楊志義  
            張彩雲  
            張美    
            張麗紅  
            古秀琴  

            張嘉佩  
上列當事人間代位請求分割遺產事件，本院於民國110年12月23
日言詞辯論終結，判決如下：
    主      文
一、被告及被代位人楊淑華公同共有被繼承人張震所遺如附表一
    所示之遺產，應依附表二所示應繼分比例分割為分別共有。
二、訴訟費用由兩造按附表三所示比例負擔。
    事實及理由
壹、程序方面：
一、按請求分割遺產之訴，訴訟標的對於全體繼承人必須合一確
    定，屬固有必要共同訴訟，原應由同意分割之繼承人起訴，
    並以反對分割之其他繼承人全體為共同被告，當事人適格始
    無欠缺。惟債權人基於民法第242 條規定，代位行使債務人
    之權利，自無再以被代位人（即債務人）為共同被告之餘地
    （最高法院107年度台上字第92號判決意旨參照）。經查，
    原告基於債權人之地位，代位其債務人楊淑華提起本件訴訟
    ，是其僅列被代位人以外之其餘繼承人為被告，無當事人不
    適格之情事，先予敘明。
二、被告全體經合法通知，無正當理由，均未於言詞辯論期日到
    場，核無民事訴訟法第386條各款所列情形，爰依家事事件
    法第51條準用民事訴訟法第385條第1項前段規定，依原告之
    聲請，由其一造辯論而為判決。
貳、原告主張：
一、原告為被代位人楊淑華之債權人，對楊淑華有新臺幣（下同
    ）78,863元及其利息之債權，且已取得執行名義（臺灣士林
    地方法院97年度執字第1992號債權憑證）。又楊淑華與被告
    共同繼承被繼承人張震（於民國77年6月28日死亡）所遺如
    附表一所示遺產（下稱系爭遺產），應繼分比例如附表二所
    示。因系爭遺產未分割前為楊淑華及被告所公同共有，如無
    分割，顯然妨礙原告對楊淑華財產之執行，而系爭遺產並無
    不能分割之情形，亦無不分割之約定，楊淑華依法本得隨時
    請求分割遺產，卻怠於行使其權利，而楊淑華與被告間迄今
    無法達成分割之協議，原告乃代位楊淑華請求分割系爭遺產
    ，依如附表二所示之繼承比例分割為分別共有。
二、並聲明：如主文第一項所示。
參、被告未於言詞辯論期日到場，亦未提出書狀作何聲明或陳述
    。
肆、得心證之理由：
一、原告主張之前開事實，業據其提出與其所述相符之臺灣士林
    地方法院債權憑證、調件明細表、土地登記第二類謄本、臺
    中市地籍異動索引、土地登記第一類謄本、繼承系統表、戶
    籍謄本、財政部中區國稅局遺產稅逾核課期間案件證明書為
    證（見本院卷第23至35、37至71、73至115、231至265、267
    至269、273至319、321至323頁），並有臺中市豐原地政事
    務所110年7月19日豐地一字第1100006409號函暨所附分割繼
    承登記申請書在卷可憑（見本院卷第123至195頁)，而被告
    均已於相當時期受合法之通知，於言詞辯論期日不到場，亦
    未提出準備書狀爭執，是本院審酌全卷資料，自堪信原告之
    主張為真實。至張震之財政部中區國稅局遺產稅逾核課期間
    案件證明書固載有現金2000元之款項，然此部分經核訴外人
    即張震之配偶張陳真、訴外人即張震之子女張慶裕、張春、
    張慶龍、訴外人即張震之孫張榮娜、張婉惠、訴外人即張震
    之女婿楊榮助等人之財政部中區國稅局遺產稅逾核課期間案
    件證明書（見本院卷第163至170、194頁），均無此一款項
    之記載，又本件原告既未舉證證明該現金2000元仍存在且尚
    未分割，自不列入本件遺產分割範圍。
二、按遺產繼承人，除配偶外，依左列順序定之：㈠直系血親卑
    親屬。㈡父母。㈢兄弟姊妹。㈣祖父母。又第1138條所定第一
    順序之繼承人，有於繼承開始前死亡或喪失繼承權者，由其
    直系血親卑親屬代位繼承其應繼分。另同一順序之繼承人有
    數人時，按人數平均繼承。而配偶有相互繼承遺產之權，其
    應繼分，依左列各款定之：㈠與第1138條所定第一順序之繼
    承人同為繼承時，其應繼分與他繼承人平均。民法第1138條
    、第1140條、第1141條、第1144條第1款分別定有明文。查
    ，本件被繼承人為張震，以下依其繼承人之存歿先後，分述
    全體被告及楊淑華之應繼分比例如後：
㈠、張震於77年6月28日死亡後，系爭遺產原由訴外人即張震之配
    偶張陳真（96年12月6日死亡）、訴外人即張震之長子張慶
    裕（99年7月21日死亡）、次子張慶宗(65年3月4日死亡)、
    三子張慶龍（99年2月27日死亡）、三女張春（102年12月17
    日死亡)、被告即張震之次女柯張嬌蓮、四女張彩雲、五女
    張美、六女張麗紅共9人繼承之，應繼分各為9分之1。至張
    震另有長女即訴外人張雲娥，其於24年4月21日死亡且無子
    嗣，而無繼承權。
㈡、張陳真部分：
　　張陳真於96年12月6日死亡前後，其子嗣分別有再轉繼承、
    代位繼承之情形，則系爭遺產原由張陳真繼承取得之應繼分
    比例9分之1，因張陳真死亡而將該部分歸由子女繼承取得、
    孫輩再轉或代位取得，即計算各該子輩就系爭遺產之應繼分
    比例，應以8分之1計之。
㈢、張慶裕部分：
　1.張慶裕所取得之應繼分比例8分之1部分，因張慶裕死亡而由
    訴外人即其配偶張蔣碧宣（108年5月6日死亡）、被告即張
    慶裕之子女張嘉仁、張仁惠、張靜惠、訴外人即張慶裕之子
    女張婉惠（106年12月10日死亡）再轉繼承之，應繼分各為4
    0分之1。
　2.又張蔣碧宣死亡時，除由被告張嘉仁、張仁惠、張靜惠再轉
    繼承外，張蔣碧宣之女張婉惠早於張蔣碧宣死亡，此部分則
    由代位繼承人即張婉惠之子女呂宜儒、呂宜錚繼承之。惟張
    蔣碧宣之全體繼承人於108年6月25日書立分割協議書，而協
    議將張蔣碧宣繼承自張慶裕部分（即應繼分比例40分之1）
    ，由被告張嘉仁單獨繼承之，此有分割協議書附卷可參（見
    本院卷第173頁），則被告張嘉仁經協議所取得之應繼分比
    例為20分之1，被告張仁惠、張靜惠之應繼分比例仍為40分
    之1。
  3.另張婉惠死亡時，其原繼承自張慶裕之應繼分比例40分之1
    ，復由被告即張婉惠之配偶呂文輝、子女呂宜儒、呂宜錚再
    轉繼承之，是被告呂文輝、呂宜儒、呂宜錚就系爭遺產之應
    繼分比例各為120之1。
㈣、張慶宗部分：
　1.張慶宗早於張震、張陳真死亡，故應由張慶宗之子女代位繼
    承之，即被告張榮耀、張榮輝、張少芝及訴外人張榮娜（於
    106年10月10日死亡）繼承，應繼分比例各為32分之1。
　2.張榮娜晚於張慶宗死亡，屬張慶宗之順位繼承人，則張榮娜
    原取得系爭遺產之應繼分比例32分之1，應由被告即張榮娜
    之配偶林賜野、被告即張榮娜之子女林孟岳、林儒郁、林昀
    蓉再轉繼承而取得應繼分比例各為128分之1。
㈤、張慶龍部分：
　　張慶龍晚於張震、張陳真死亡，則其原順位繼承之應繼分比
    例8分之1，由被告即張慶龍之配偶古秀琴、被告即張慶龍之
    子女張嘉佩再轉繼承而取得應繼分比例各為16分之1。至張
    慶龍另有子女即訴外人張嘉倫，其於97年10月14日死亡，且
    無子嗣，故無繼承權。
㈥、張春部分：
　　張春晚於被繼承人張震、張陳真死亡，本由訴外人即張春之
    配偶張榮助、被告即張春之子女楊志義、楊淑娟、被代位人
    即張春之子女楊淑華再轉繼承之，惟張榮助於108年8月24日
    死亡，其原繼承取得部分，應再分歸予楊淑華及被告楊志義
    、楊淑娟繼承之，故楊淑華、被告楊志義、楊淑娟就系爭遺
    產之應繼分比例應為24分之1。     
㈦、其餘被告柯張嬌蓮、張彩雲、張美、張麗紅，均為順位繼承
    人，應繼分比例各為8分之1。
㈧、據上，被繼承人張震之繼承人即被告全體及楊淑華，應繼分
    比例各列如附表二所示。
三、按債務人怠於行使其權利時，債權人因保全債權，得以自己
    之名義，行使其權利。但專屬於債務人本身者，不在此限。
    民法第242條定有明文。而此以有保全債權之必要為前提，
    即債權人如不代位行使債務人之權利，其債權即有不能受完
    全滿足清償之虞時，債權人即有保全其債權之必要，而得行
    使代位權。經查，原告為楊淑華之債權人並已取得債權憑證
    乙節，業經認定如前，則楊淑華於繼承系爭遺產後，本得請
    求分割系爭遺產以清償對原告所負債務，然其怠於行使利，
    致原告無法就系爭遺產進行強制執行程序以受償，足見楊淑
    華確有怠於行使民法第1164條所規定之權利，原告為保全債
    權之必要，自得代位楊淑華請求分割系爭遺產。從而，原告
    依民法第242條之規定代位楊淑華訴請分割系爭遺產，應屬
    有據。
四、再按，繼承人得隨時請求分割遺產，民法第1164條前段定有
    明文。又依民法第830條第2項準用民法第824條之規定，共
    有人因共有物分割之方法不能協議解決，而提起請求分割共
    有物之訴，應由法院依民法第824條命為適當之分配，不受
    任何共有人主張之拘束（最高法院84年度台上字第971號判
    決意旨參照）。且按公同共有物分割之方法，除法律另有規
    定外，應準用關於共有物分割之規定，即依共有人協定之方
    法行之。分割之方法，不能協定決定者，法院得因任何共有
    人之聲請，命以原物分配於各共有人；或變賣共有物以價金
    分配於各共有人；或以原物為分配時，如共有人中，有不能
    按其應有部分受分配者，得以價金補償之。民法第830條第2
    項、第824第1項、第2項分別定有明文。是以，法院選擇遺
    產分割之方法，應具體斟酌公平原則、各繼承人之利害關係
    、遺產之性質及價格、利用價值、經濟效用、使用現狀及各
    繼承人之意願等相關因素，以為妥適之判決。經查，系爭遺
    產並無不能分割之情形，亦無公同共有存續期間或分管契約
    之約定，本院審酌依系爭遺產之性質及經濟效用，分割為分
    別共有，不致損及楊淑華及被告等人之利益，原告主張依楊
    淑華及被告等人就系爭遺產按附表二所示應繼分比例分割為
    分別共有，亦屬適當。
五、綜上所述，原告依民法第242條、第1164條規定，本於代位
    請求權及遺產分割之法律關係，代位楊淑華請求將系爭遺產
    依附表二所示之比例分割為分別共有，為有理由，應予准許
    ，爰判決如主文第一項所示。
六、按因共有物分割、經界或其他性質上類似之事件涉訟，由敗
    訴當事人負擔訴訟費用顯失公平者，法院得酌量情形，命勝
    訴之當事人負擔其一部，民事訴訟法第80條之1定有明文。
    而各繼承人均得隨時請求分割遺產，且裁判分割遺產乃形成
    訴訟，法院決定遺產分割之方法時，應斟酌何種分割方法較
    能增進共有物之經濟效益，並兼顧全體繼承人之利益，以決
    定適當之分割方法，不受原告聲明之拘束，亦不因何造起訴
    而有不同。又代位分割遺產之訴，係由原告以自己名義主張
    代位權，以保全債權為目的而行使債務人之遺產分割請求權
    ，原告與被告之間實屬互蒙其利。是以，原告代位楊淑華提
    起本件分割遺產之訴雖有理由，惟本院認關於訴訟費用之負
    擔，應由兩造依如附表三所示比例負擔，較屬公允。
伍、訴訟費用負擔之依據：家事事件法第51條、民事訴訟法第80
    條之1。
中　　華　　民　　國　 111　　年　　1 　　月　　21　　日
                   家事法庭     法  官　謝珮汝
以上正本係照原本作成。
如對本判決上訴，須於判決送達後20日之不變期間內，向本院提
出上訴狀。如委任律師提起上訴者，應一併繳納上訴審裁判費。
中　　華　　民　　國　 111　　年　　1 　　月　　21　　日
                                書記官  劉燕媚
附表一：
編號 財產項目    財產名稱   權利範圍 （公同共有）　 1 土地 臺中市○○區○○段00地號(面積：311.20平方公尺） 3分之1 2 土地 臺中市○○區○○段00地號(面積：368.46平方公尺） 3分之1 3 建物 建物門牌：臺中市○○區○○路0號（未辦理保存登記） 1分之1 

附表二：
編號 繼承人 應繼分比例 1 被告張嘉仁 20分之1 2 被告張仁惠 40分之1 3 被告張靜惠 40分之1 4 被告呂文輝 120分之1 5 被告呂宜儒 120分之1 6 被告呂宜錚 120分之1 7 被告張榮耀 32分之1 8 被告張榮輝 32分之1 9 被告林賜野 128分之1 10 被告林孟岳 128分之1 11 被告林儒郁 128分之1 12 被告林昀蓉 128分之1 13 被告張少芝 32分之1 14 被告古秀琴 16分之1 15 被告張嘉佩 16分之1 16 被告柯張嬌蓮 8分之1 17 被告楊志義 24分之1 18 被告楊淑娟 24分之1 19 被代位人楊淑華 24分之1 20 被告張彩雲 8分之1 21 被告張美 8分之1 22 被告張麗紅 8分之1 合計           1  

附表三：訴訟費用負擔比例
編號 繼承人 比例 1 被告張嘉仁 20分之1 2 被告張仁惠 40分之1 3 被告張靜惠 40分之1 4 被告呂文輝 120分之1 5 被告呂宜儒 120分之1 6 被告呂宜錚 120分之1 7 被告張榮耀 32分之1 8 被告張榮輝 32分之1 9 被告林賜野 128分之1 10 被告林孟岳 128分之1 11 被告林儒郁 128分之1 12 被告林昀蓉 128分之1 13 被告張少芝 32分之1 14 被告古秀琴 16分之1 15 被告張嘉佩 16分之1 16 被告柯張嬌蓮 8分之1 17 被告楊志義 24分之1 18 被告楊淑娟 24分之1 19 原告（代位楊淑華） 24分之1 20 被告張彩雲 8分之1 21 被告張美 8分之1 22 被告張麗紅 8分之1